【裁判字號】    92,上訴,379
【裁判日期】    921002
【裁判案由】    貪污治罪條例等
【裁判全文】
臺灣高等法院臺中分院刑事判決                    九十二年度上訴字第三七九號
    上  訴  人  臺灣彰化地方法院檢察署檢察官
    上  訴  人
    即  被  告  甲○○
    選任辯護人  楊錫楨
                黃勝昭
    上  訴  人
    即  被  告  丙○○
    選任辯護人  趙惠如
    上  訴  人
    即  被  告  庚○○
    上  訴  人
    即  被  告  辛○○
    右二人共同
    選任辯護人  林殷世
    上  訴  人
    即  被  告  丁○○
    選任辯護人  陳大俊
                郭登富
                張秀瑜
    被      告  乙○○
    選任辯護人  劉建成
右上訴人等因被告等貪污治罪條例等案件，不服臺灣彰化地方法院九十年度訴字第八
五二號中華民國九十一年十二月十八日第一審判決（起訴案號：臺灣彰化地方法院檢
察署九十年度偵字第四四二四、四七一六號），提起上訴，本院判決如左：
      主  文
原判決關於甲○○、丙○○、庚○○、辛○○、丁○○部分撤銷。
甲○○共同依據法令從事公務之人員，經辦公用工程，收取回扣，處有期徒刑拾貳年
，併科罰金新台幣參佰萬元，罰金部分如易服勞役，以罰金總額與陸個月之日數比例
折算；褫奪公權捌年；所得之新台幣壹佰萬元，應予追繳沒收，如全部或一部無法追
繳時，應以其財產抵償之。
丙○○共同依據法令從事公務之人員，經辦公用工程，收取回扣，處有期徒刑拾壹年
；褫奪公權柒年；所得之新台幣壹佰萬元，應予追繳沒收，如全部或一部無法追繳時
，應以其財產抵償之。
庚○○、辛○○、丁○○共同意圖影響決標價格及獲取不當利益，而以協議，使廠商
不為價格之競爭，庚○○、辛○○各處有期徒刑壹年陸月，丁○○處有期徒刑壹年；
庚○○、辛○○均緩刑參年、丁○○緩刑貳年。
其他上訴（乙○○部分）駁回。
        事  實
一、甲○○曾於民國八十四年間因違反公職人員選舉罷免法案件，經本院於八十八年
    一月十九日判處有期徒刑六月，褫奪公權一年，緩刑二年確定。又甲○○自八十
    三年三月一日起至九十一年二月二十八日止擔任彰化縣鹿港鎮鎮長，丙○○於七
    十九年八月間起擔任彰化縣鹿港鎮公所里幹事，於八十七年下半年起調至建設課
    辦理都市計畫及工程發包業務，均係依法令從事公務之人員；辛○○、庚○○分
    別為位於台中縣大里市○○路一ＯＯ巷二一號之新昱郁工業股份有限公司（以下
    簡稱新昱郁公司）之董事長、總經理。緣於八十八年四月間，彰化縣政府函轉臺
    灣省政府教育廳同意核撥彰化縣鹿港鎮公所新台幣（下同）一千二百萬元，以辦
    理彰化縣彰濱工業區○○○道購置龍舟比賽用之水道浮筒工程。丙○○負責該工
    程之發包業務，甲○○身為該鎮鎮長，均係經辦上開公用工程之人員，甲○○為
    求順利辦理上開工程，乃向前於八十八年間在南投縣日月潭觀摩水道浮筒工程時
    所認識之庚○○查詢有關浮筒工程之相關事宜。
二、辛○○、庚○○知悉上情後，為爭取此項工程，竟共同基於意圖影響決標價格及
    獲取不當利益，以協議使廠商不為價格競爭之犯意聯絡，欲藉由利用陪標廠商投
    標之方式取得上開工程獲利，惟因新昱郁公司經營不善，債信欠佳，不適宜參與
    投標，遂於八十八年十月二十五日由辛○○在台中市○○區○○路一段一七三巷
    二弄三號另行設立永喻企業股份有限公司（以下簡稱永喻公司），而由不知情之
    鄒國秀（辛○○之弟）充當名義董事長，由辛○○擔任實際負責人，庚○○則擔
    任技術顧問。其後，彰化縣鹿港鎮公所於八十九年三月十三日公告辦理「鹿港鎮
    ○○○道龍舟競賽設施工程」招標事宜，辛○○及庚○○二人乃積極處理陪標廠
    商事宜，除以辛○○擔任實際負責人之永喻公司為欲得標廠商外，另以庚○○擔
    任實際負責人、名義負責人為陳淑燕之東郃實業股份有限公司（以下簡稱東郃公
    司）為陪標廠商之一，並決定向其生意往來之合作廠商珀麟企業股份有限公司（
    以下簡稱珀麟公司）借用資料充為另一陪標廠商，經辛○○以電話向丁○○說明
    ，以及由庚○○親自於距開標日約一週前之某日，前往珀麟公司處向負責人丁○○說明請託後，丁○○因珀麟公司係浮筒工程之代理經銷商，而辛○○、庚○○
    二人所經營之公司均係從事組合式浮筒之安裝、批發業務，雙方曾有生意往來，
    為求日後雙方仍有生意上合作機會，明知珀麟公司並無參與投標之意，竟同意提
    供投標所需文件，而與辛○○、庚○○共同基於意圖影響決標價格及獲取不當利
    益，以協議使廠商不為價格競爭之犯意聯絡，由丁○○授意公司人員於投標資料
    之「招標投標及契約文件」及「工程估價表（標單）」上蓋用珀麟公司及負責人
    丁○○之印文，並提供珀麟公司之公司執照、營利事業登記證、八十九年一至二
    月之納（完）稅證明單等相關投標應具備之資料交予庚○○。另辛○○、庚○○
    二人為籌措押標金，由庚○○於八十九年三月二十七日以電話向不知情之昶臺股
    份有限公司負責人游俊生借得款項二百二十萬元，由游俊生於翌日以匯款方式分
    別匯入一百十萬元至金藏營造公司第一商業銀行西門分行、東郃公司台中第十一
    信用合作社南屯分社帳戶，以作為於八十九年三月二十九日在彰化縣鹿港鎮公所
    共同參與投標之上開珀麟、東郃二家陪標公司之押標金。辛○○、庚○○於取得
    上開押標金及投標所需相關文件後，即以永喻、珀麟、東郃三家公司參與投標，
    藉以製造出此工程確有三家公司以上廠商參與競標之假象，嗣「鹿港鎮○○○道
    龍舟競賽設施工程」於八十九年三月二十九日如期在鹿港鎮公所開標，因永喻、
    珀麟、東郃公司不為價格之競爭，而由永喻公司以一千零五十六萬七千三百五十
    三元得標承包本件工程。
三、甲○○知悉上開工程決標後，竟心萌貪念，基於欲對於上開經辦公用工程收取回
    扣之犯意，以電話通知於鎮公所建設課服務之丙○○至鎮長室，告知其立即前往
    設於臺中縣大里市○○路一ＯＯ巷二一號之新昱郁公司處，向辛○○、楊如儒二
    人索取前開工程回扣二百萬元。丙○○明知收取工程回扣係違法之事，惟因甲○○為其長官，且平日亦多所照顧，竟一時失慮，未予嚴拒，而基於幫助甲○○收
    取工程回扣之犯意，於當日立即前往會見庚○○並轉達甲○○派其前往之來意及
    金額，丙○○並向庚○○稱因有許多民意代表介入關說，若不給付工程回扣，日
    後工程將很難進行，驗收亦會有困難等情，然因金額過鉅而為庚○○當場拒絕，
    丙○○遂返回鹿港鎮公所並向甲○○說明，於同日十五時許，丙○○再度折返新
    昱郁公司，並向庚○○表示回扣可降為一百七十萬元等語，庚○○遂以電話告知
    辛○○返回公司處理，然辛○○以公司財務確有困難為由，再度拒絕丙○○所提
    之一百七十萬元金額，丙○○遂至公司門外以電話向甲○○報告，幾經折衝後，
    雙方才以一百萬元成交，甲○○並告知丙○○希當日即攜回此一百萬元之工程回
    扣款項，然辛○○、庚○○均以目前沒錢、須幾天時間籌措，待籌得後再以電話
    聯繫交付。嗣辛○○為支付上開工程回扣款，乃於八十九年四月十日向游俊生借
    得一百萬元，並囑其公司會計余孟樺於同月十五日在公司現金帳簿上登載為「周
    轉金」，再於八十九年四月中旬之某日，由庚○○先以電話聯繫丙○○，約定於
    彰化縣鹿港鎮○○路旁之「麥當勞速食店停車場」交款，辛○○、庚○○與丙○○在上開約定地點見面後，由庚○○當場將裝有一百萬元現金之紅色手提紙袋交
    付予丙○○後，迅速駛離現場。而丙○○於接手此一百萬元現金後，亦立即驅車
    前往彰化縣福興鄉○○路○段三三八號甲○○之住處，將該一百萬元交予甲○○
    ，由甲○○當面收受後，丙○○再循原路離開。
四、案經法務部調查局彰化縣調查站（下簡稱彰化縣調查站）移送臺灣彰化地方法院
    檢察署檢察官偵查起訴。
        理  由
壹、有罪部分：
一、訊據上訴人即被告甲○○坦承於八十九年四月中旬某日，在彰化縣福興鄉○○路
    ○段三三八號住處，收到共同被告丙○○所交付之一百萬元之事實（詳見本院卷
    (三)第四○、四一頁），核與證人即共同被告丙○○於本院審理時結證稱有將庚○○所交付之一百萬元拿到甲○○住處親自交給甲○○等語相符；並經證人即共同
    被告辛○○、庚○○於本院審理時結證稱庚○○有將裝有一百萬元現金之紅色手
    提袋交付給丙○○等語屬實，被告甲○○此部份自白經查與事實相符，堪予採信
    。雖被告甲○○否認有右揭經辦公用工程收取回扣之犯行，辯稱：庚○○於標到
    該工程並簽好合約之後，曾來找過伊，告訴伊說該工程有賺錢，庚○○知道伊在
    政府無法編列預算作為公益之用，他願意提供一筆金額作為公益事業之用，既然
    庚○○願意捐贈，伊就隨他們的意思捐贈，並無收取回扣之意思，且該筆錢均用
    於公益事業上云云。惟查：
  (一)被告甲○○上開所收受之現金一百萬元確屬工程回扣款項一節：
    (1)業據共同被告丙○○於彰化縣調查站詢問時證稱：鹿港鎮○○○道龍舟競賽設
      施工程開完標後某日上午，鹿港鎮長甲○○要伊前往大里市找辛○○及庚○○
      二人商談有關該工程回扣事宜，當時甲○○要伊向鄒、楊二人索取約二百萬，
      但因價碼太高，鄒、楊二人商討後並不同意給付，伊便馬上趕回向甲○○報告
      此事，當時甲○○主動減價，約在一百多萬元，並要伊立即再找鄒、楊二人商
      談，伊便依指示在同一天下午向鄒、楊二人表示鎮長已主動將回扣金額降低，
      但鄒、楊二人表示公司一時無法籌到該筆錢，必須等到籌到錢後再與伊聯絡；
      數日後之某一天下午，庚○○主動以電話與伊聯絡，約伊在鹿港鎮○○路的麥
      當勞停車場見面，伊依約前往到達時，看到庚○○已在前述停車場等伊，庚○○當場將一紅色手提紙袋交給伊，並表示是一百萬元，伊隨即將該紅色手提紙
      袋帶至甲○○位於福興鄉○○路之住宅，甲○○當面收下該裝有一百萬元現金
      之紅色手提紙袋，伊隨即離開等語（詳見他字卷第一六一頁）。丙○○於九十
      年六月十九日檢察官訊問時亦明確陳稱：開標後幾天，鎮長一天早上打電話找
      伊，伊去後，鎮長叫伊去大里找庚○○，伊見到辛○○、庚○○後向渠等表明
      來意即收取回扣問題，伊向他們講一個一百萬至二百萬元的數字，他們不同意
      ，伊回來向鎮長報告，後來鎮長說收少一點，一百多萬，當天伊又去大里，告
      知鄒、楊二人，他們說一時間無法籌齊金額，說籌齊後再與伊聯絡，伊便先回
      去。隔幾天庚○○與伊聯絡，約在鹿港鎮○○路麥當勞附設停車場，交給伊一
      紅色手提袋，告訴伊裡面是一百萬元，伊就將這一百萬元送到鎮長位於福興鄉
      ○○路的家等語（詳見他字卷第一六五頁正面）；復於九十年六月二十一日檢
      察官訊問時陳稱：得標後幾天早上，鎮長打電話叫伊上鎮長室，當面叫伊去找
      庚○○，伊便去台中縣找他，剛開始向他要二百萬元左右，他們說無法負擔，
      他提供另一個金額，伊表示先回去報告鎮長，回去後，鎮長同意，伊又回去大
      里，他們也同意，但無法籌齊該數字，會再與伊聯絡，過了幾天，一天傍晚，
      約在鹿港鎮○○路停車場，到現場後，交給伊一紅色紙袋，伊拿了後就拿去沿
      海路鎮長家，從鎮長家後門進去，經一廚房，當面交給鎮長，伊再由後門出去
      等語屬實（詳見他字卷第一八七頁反面）。
    (2)另共同被告庚○○於彰化縣調查站詢問時亦供稱：永喻公司在八十九年三月底
      標得鹿港鎮公所發包之「鹿港鎮○○○道龍舟競賽設施工程」，在得標後二、
      三天，甲○○指派鹿港鎮公所技士丙○○到公司找伊，並告訴伊該工程有許多
      民意代表關切，若不擺平，則工程很難順利進行，甲○○要伊拿出二百萬元擺
      平民意代表，當時伊馬上回絕，當天下午丙○○又到公司，告訴伊甲○○主動
      降為一百七十萬元，但經伊聯絡辛○○回公司與丙○○商談，辛○○仍不願支
      付，但到最後本著花錢消災心理，就同意付給甲○○一百萬元等語（詳見彰化
      縣調查站卷第十八頁反面、十九頁正面）；於檢察官偵查時供稱：丙○○先到
      伊辦公室表示鎮長說這件工程有許多民代介入，要擺平民代，否則施工中、完
      工驗收時會遇困難，丙○○第一次開口說要二百萬元，那時被伊當場回絕，當
      天下午丙○○又回到辦公室，轉達鎮長說可降為一百七十萬，伊乃請董事長辛○○回來談，也被董事長回絕，因那時財務非常困難，後來幾次討價還價後，
      丙○○中間亦到外面打電話給鎮長，決定以一百萬元成交，原本希望當天支付
      ，因公司沒錢，需幾天籌措等語（詳見他字卷第一八三頁）；復證稱：那時丙○○找公司說有很多民代關切，希望提出一筆錢處理民代事宜，原本要求二百
      萬元，但公司因財務不許可而回絕，後來當天下午丙○○又回公司辦公室，伊
      聯絡董事長回辦公室，那時丙○○降至一百七十萬元，董事長還是回絕，後來
      才定為一百萬元，丙○○原本要求當天支付，渠等要求寬限，由董事長籌措，
      籌到一百萬元，董事長與伊聯絡，伊才與丙○○聯絡，並約在鹿港麥當勞停車
      場見，渠等到達時已近四、五點，將錢交給丙○○後即離去等語屬實（詳見偵
      字第四四二四號卷第七三頁反面、七四頁正面）。
    (3)又共同被告辛○○於彰化縣調查站詢問時亦稱：八十九年三月二十九日，永喻
      公司標到鹿港鎮○○○○○道龍舟競賽設施工程後，在開標後二、三天內，丙○○主動到公司找庚○○，開口索取二百萬元之好處，庚○○當場拒絕，同日
      下午，丙○○又主動來公司，並降為一百七十萬元，庚○○打電話請伊回去面
      談，伊認為一百七十萬元太高，不想付款，丙○○便威脅若不付一百七十萬元
      ，則前述工程會很難作，經繼續商談後，商定為一百萬元，伊即向游俊生洽借
      一百萬元，交給庚○○，由庚○○轉交給甲○○等語（詳見彰化縣調查站卷第
      四二頁）；於檢察官偵查時復稱：得標後一、二天，庚○○向伊說鎮公所那邊
      要二百萬元，伊向庚○○說若要二百萬元，不如不作了，後來楊說又降成一百
      七十萬元，伊仍表示不如不作了，並當面向丙○○表示若一百七十萬元，伊也
      不作了，寧願被罰錢，丙○○回說如果不給，工程也很難進行，後來又降到一
      百萬元，伊想說花錢消災等語（見九十年六月十九日偵查筆錄），及證稱：事
      情經過如庚○○所言，是工程回扣，而非政治獻金等語屬實（詳見偵字第四四
      二四號卷第七四頁正面）。
(4)此外，並有被告丙○○、庚○○、辛○○三人所分別親自書寫之自白書各一份
      附卷可資佐證（詳見他字卷第二四六頁至二六三頁）。綜觀共同被告丙○○、
      庚○○、辛○○迭次供述之情節及自白書所載之內容，雖就商談過程之細節，
      因已歷時年餘、記憶容有淡忘而略有差異，然就該一百萬元現金之性質確屬工
      程回扣款部分則無二致。共同被告庚○○、辛○○於本院審理時更以證人身份
      就上開被告甲○○指派共同被告丙○○前來索取回扣，幾經折衝後，雙方以一
      百萬元成交，及辛○○為支付上開工程回扣款，乃於八十九年四月十日向游俊
      生借得一百萬元，並囑其公司會計余孟樺於同月十五日在公司現金帳簿上登載
      為「週轉金」等情結證在卷（詳見本院卷(三)第十一、十二頁）。又被告甲○○
      於偵查中辯稱上開一百萬元是政治獻金，然經法務部調查局安排於彰化縣調查
      站就被告甲○○此項辯解實施測謊，經測試呈情緒波動反應，研判有說謊，有
      該局九十年六月二十九日（九０）陸（三）字第九００四一三六八號鑑定通知
      書及所附測試圖一份存卷可據（詳見偵字第四四二四號卷第一○四、一○八、
      一○九頁）。且上開一百萬元現金若係政治獻金，當係依提出人自行決定其捐
      贈金額，豈有透過鎮公所公務員以討價還價之方式為之；況庚○○、辛○○亦
      陳稱其財務狀況不好，公司營運狀況並不佳，所交付之工程回扣款項一百萬元
      尚係向友人游俊生借貸而來，此並據證人游俊生於彰化縣調查站詢問時、證人
      余孟樺於彰化縣調查站詢問時及於原審訊問時證述明確屬實，並有現金帳簿資
      料一份在卷可查（詳見他字卷第二二一頁）；被告丙○○於本院調查時雖就本
      案避重就輕有所辯解，然亦供稱當時庚○○告訴伊說他們現在沒有錢（詳見本
      院卷(一)第一○四頁）。衡情被告庚○○、辛○○二人豈有可能於財務困難之際
      ，再向他人借款一百萬元充為政治獻金之理？堪信被告甲○○前揭所收受之一
      百萬元現金確屬工程回扣款項無訛。被告丙○○於本院審理時證稱：「鎮長當
      初並沒有告訴我那些錢是回扣，只是要我去向他們二人拿二百萬元而已」、「
      辛○○他們說他們公司財務有困難，所以後來籌到一百萬元‧‧‧我們之前講
      定的金額是一百七十萬元，並非當日即言明回扣為一百萬元」云云（詳見本院
      卷(三)第十一、十二頁），亦係事後迴護被告甲○○之詞，自不足憑採。
  (二)被告甲○○於本院調查、審理時仍一再辯稱上開一百萬元是庚○○等捐給伊作為
    公益贊助使用，並聲請本院訊問證人己○○、戊○○、陳俊亮，以明其事。證人
    己○○、戊○○於本院調查時固一致證稱渠等於八十九年端午節前曾因事去鹿港
    鎮公所找鎮長甲○○，在鎮長辦公室有看過庚○○云云。然經本院隔離訊問之結
    果：證人己○○證稱伊在鎮長辦公室看過戊○○，然證人戊○○證稱以前沒有看
    過這個人（己○○）；又證人己○○證稱：戊○○進來，這時庚○○就要出去；
    戊○○進來後，鎮長與他談論到剛剛那個寺廟的人要來要求樂捐，且說剛剛走出
    去的人（指庚○○）說要捐獻給鎮長，戊○○說那這個人就算不錯云云；然證人
    戊○○卻稱：伊記得甲○○有談到活動經費的籌措問題，鎮長說剛剛那個人（庚○○）要贊助這次活動的經費云云；再證人己○○證稱當天伊和戊○○一起離開
    ，然證人戊○○證稱伊是最後才走的；又證人己○○證稱當時伊進去鎮長辦公室
    時，看到庚○○坐在鎮長辦公室沙發那裡，鎮長則坐在和法官現在一樣的位置云
    云，然證人戊○○則稱伊進去時，鎮長也在沙發那邊云云（詳見本院卷(二)第五八
    、六一、六二、六三、六六、六七、六八）。依被告甲○○所供（詳見本院卷(二)
    第七○頁），證人己○○、戊○○與被告庚○○有同時在場之場合，然證人己○○、戊○○彼此證述卻有上述之歧異，且質之被告庚○○亦稱伊未見過證人己○○、戊○○二人，伊曾至鎮長辦公室，當時是鎮長找伊去談論工程之事，當時還
    有丙○○、建設科科長等人在場等語；又證人己○○於事隔三年餘之九十二年八
    月十五日本院調查時既能就當天去找時任鎮長之甲○○時，在鎮長辦公室所見多
    人互動情形巨細靡遺予以證述，然經選任辯護人詰問其：「你既然能詳述當時的
    情形，表示你記憶力很好，當天你看到庚○○，那你是否記得庚○○當天的穿著
    如何？」，證人己○○答稱：「我記不起來了」（詳見本院卷(二)第六二頁），則
    其果否在鎮長辦公室見過被告庚○○，亦足滋疑！另證人戊○○證稱伊進去鎮長
    辦公室時，庚○○剛剛要走，伊去找甲○○是為了端午節活動經費籌措之事（詳
    見本院卷(二)第六六、六七頁）；證人戊○○既然是在被告庚○○即將要離開時才
    進入鎮長辦公室，則被告甲○○豈會在戊○○因活動經費籌措之事前來找甲○○
    前，即告知戊○○關於庚○○會贊助該次端午節活動經費？則證人己○○所證：
  伊有聽到庚○○對鎮長說你額外之支出還真多，我工程結束後要是有賺錢的話，
    會捐一點錢出來云云；證人戊○○所證甲○○說剛剛離開的那個人（庚○○）要
    贊助我們這次活動的經費云云，應係臨訟與被告甲○○串飾之詞，委無可採。另
    證人陳俊亮雖到庭證稱：伊在八十九年間曾經找過甲○○，請他樂捐建廟的錢，
    他說他願意捐十萬元，但當時沒有錢，等到籌到錢之後再付給伊，伊在和甲○○
    談話時有人進來，伊要離開時辦公室還有二、三人，並提出廟宇照片、存摺、感
    謝狀、帳簿影本等為憑（詳見本院卷(二)第一二六至一二八頁、第一三三頁至二三
    六頁）。依證人陳俊亮所證及所提上開書證，縱認屬實，充其量亦僅能證明證人
    曾向被告甲○○請求樂捐建廟之事，尚難進而推認被告甲○○所收受之上開一百
    萬元非本案工程回扣，自不足為何有利於被告甲○○之認定。至證人陳俊亮、己○○至鎮長辦公室找被告甲○○的時間，是否為同一天，依證人己○○、陳俊亮
    所證均無由為明確之認定；且依證人己○○所證，甲○○並未提及要捐獻之金額
    ，與證人陳俊亮所證甲○○表示願意捐獻十萬元者不同；另證人陳俊亮亦表示若
    要伊現在指認當時所看到的那些人，伊因時間久隔，已無法指認（詳見本院卷(二)
    第一二八頁），俱無足認證人己○○所稱廟宇人士即為證人陳俊亮。至於被告甲○○於原審所提其歷年來支出紅白帖及贊助廟宇或其他公益事業之收據一疊，縱
    認屬實，亦僅能證明被告甲○○曾有上列支出，亦不足以進而推認被告甲○○上
    開所收受之一百萬元並非本案工程回扣，自無從為其有利之認定。
  (三)被告甲○○身為鹿港鎮鎮長，對於本件「鹿港鎮○○○道龍舟競賽設施工程」具
    有最後決行之權利，當然亦為經辦本件公用工程之負責人員，此從扣案之「彰化
    縣鹿港鎮○○○○○道龍舟競賽設施工程設計估驗書」、「彰化縣鹿港鎮○○○○○道龍舟競賽設施工程變更設計預算書」均須由鎮長用印蓋章，益見其明，是
    被告甲○○於原審選任之辯護人為其辯稱被告甲○○並非經辦本件公用工程之人
    員云云，顯無足採。被告甲○○之犯罪事證已臻明確，所為辯解核係事後卸責之
    詞，不足採信，犯行堪以認定。
二、次訊據上訴人即被告丙○○對於甲○○要伊去向庚○○拿錢，後來於八十九年四
    月中旬，在鹿港鎮○○路麥當勞停車場，由庚○○交付內有一百萬元現金之紅色
    紙袋，伊有將裝有一百萬元現金之紅色紙袋於甲○○住處親自交付給甲○○收受
    之事實，固直承不諱，惟否認右揭經辦公用工程收取回扣犯行，辯稱：甲○○只
    是要伊去向庚○○拿二百萬元，甲○○並沒有向伊表明是工程回扣，當時伊到庚○○的公司，庚○○告訴伊，錢沒有那麼多，應該是一百七十萬元，伊聽了之後
    ，覺得二人所說金額不一致，當天中午回到鎮長室告訴甲○○這個數目，甲○○
    說沒關係有多少拿多少，意思是說一百七十萬也可以，後來下午伊又去找庚○○
    說鎮長同意一百七十萬元，庚○○告訴伊說他現在沒有錢，等籌到錢之後才與伊
    聯絡，當天並未講定一百萬元云云。惟查，右揭被告丙○○經辦公用工程收取回
    扣犯行，業據其於彰化縣調查站詢問時及檢察官於九十年六月十九日及二十一日
    訊問時坦承不諱，已見前述；且證人即共同被告庚○○、辛○○二人於本院審理
    時亦就上開共同被告甲○○指派被告丙○○前來索取回扣，幾經折衝後，雙方以
    一百萬元成交，及辛○○為支付上開工程回扣款，乃於八十九年四月十日向游俊
    生借得一百萬元，並囑其公司會計余孟樺於同月十五日在公司現金帳簿上登載為
    「周轉金」等情結證在卷（詳見本院卷(三)第五七、五八頁）。又被告甲○○亦證
    稱確有收到被告丙○○代其向被告庚○○、辛○○二人收取轉交之現金一百萬元
    無誤（詳見本院卷(三)第五八、五九頁），並有被告丙○○於偵查中所親書之自白
    書一份附卷可資佐證。事證甚明，其事後空言翻稱甲○○要伊前往向庚○○拿取
    二百萬元時並未表明是工程回扣，伊不知向庚○○收取轉交之一百萬元現金之性
    質云云，核屬犯後飾詞圖卸之舉，要無足取，其犯行亦堪認定。
三、又訊據上訴人即被告辛○○、庚○○供承右揭以辛○○擔任實際負責人之永喻公
    司為欲得標廠商，另以庚○○擔任實際負責人之東郃公司為陪標廠商之一，及向
    珀麟公司借用投標所需資料充為另一陪標廠商，並自行籌措上開二家陪標公司之
    押標金，進而以永喻、珀麟、東郃三家公司參與投標，並由永喻公司得標等情，
    雖均否認有違反政府採購法之犯行，並均辯稱：渠等僅係希望不要再流標，不知
    找無投標意願之廠商陪標係屬違法云云。惟查，右揭被告庚○○、辛○○共同以
    找廠商陪標之方法而由永喻公司得標之犯行，業據渠等於彰化縣調查站詢問時及
    檢察官偵查訊問時坦承不諱，互核相符，且就被告辛○○、庚○○分別為永喻公
    司、東郃公司之實際負責人一節，亦核與證人即永喻公司名義負責人鄒國秀於調
    查站調查時證述之情節，及證人即東郃公司名義負責人陳淑燕於調查站調查時及
    偵查中證述之情節相符，並有被告庚○○、辛○○所分別親書之自白書各一份、
    珀麟及東郃公司之招標投標及契約文件各一份、工程估價表（標單）各二紙、委
    託試驗報告各一份、退還押標金申請單各一份、鹿港鎮○○○○○道龍舟競賽設
    施工程開標會議紀錄表一紙、第一商業銀行西門分行及台中市第十一信用合作社
    函各一份等件附卷可資佐證，至於渠等空言辯稱其目的係希望上開工程不要再流
    標，不知找無投標意願之廠商陪標係屬違法云云，核屬諉責推託之詞，殊無足採
    ，事證明確，渠等犯行亦堪認定。
四、再訊據上訴人即被告丁○○供承確有交付珀麟公司之公司執照、營利事業登記證
    、八十九年一至二月之納（完）稅證明單等相關資料予庚○○，惟矢口否認有違
    反政府採購法之犯行，辯稱：庚○○、辛○○他們二人到辦公室找伊，告訴伊說
    他們是要作新的浮筒檢驗報告，還有談未來的合作方式，並沒有提到要借資料陪
    標工程的事情，只是合作計畫，合作的方式是並沒有提到個案，只是通案的說由
    伊經營之公司來投標，得標之後向永揚公司購買浮筒，因為伊經營之公司是永揚
    公司的代理商，然後再交給他們施工，創造利潤，解決永揚公司與新昱郁公司的
    糾紛；因為以前伊和庚○○他們合作的方式是他們有投標個案之後，先去領標單
    ，再到伊公司來拿完稅證明之後，他們再將押標金匯到伊之帳戶內，伊再開押標
    金的銀行支票給他們去投標，所以這次他們來向伊拿完稅證明，伊就按照以往的
    合作模式將完稅證明交給他們，伊給他們的只有公司執照、營利事業登記證、公
    司大小章，並沒有當場在招標投標及契約文件、工程估價表上面蓋用公司印章及
    我個人的印章，他們以前和伊合作的個案，會將上述二項表格在公司讓伊蓋章，
    然後再將公司的大小章拿去作為投標時使用云云。惟查：
  (一)被告丁○○供承確有交付珀麟公司之公司執照、營利事業登記證、八十九年一至
    二月之納（完）稅證明單等相關資料予庚○○等情不諱；而被告丁○○於交付前
    揭相關資料予庚○○時，確實知悉該資料係欲出借供庚○○與辛○○就「鹿港鎮
    ○○○道龍舟競賽設施工程」參與陪標之用一節，亦據證人即共同被告庚○○、
    辛○○二人於本院審理時證述明確，互核相符（詳見本院卷(三)第一三二、一三三
    頁），並有珀麟及東郃公司之招標投標及契約文件各一份、工程估價表（標單）
    各二紙、委託試驗報告各一份、退還押標金申請單各一份、鹿港鎮○○○○○道
    龍舟競賽設施工程開標會議紀錄表一紙、第一商業銀行西門分行及台中市第十一
    信用合作社函各一份等件附卷可資佐證。且本件工程投標所必須繳驗之納（完）
    稅證明單，依規定必須係投標前二個月即八十九年一、二月之納（完）稅證明單
    ，且納（完）稅證明單係公司經營甚為重要且通常對外保密之文件，衡情若非被
    告丁○○確知欲用以供陪標工程，豈會任意將該公司重要之最近二個月納（完）
    稅證明單輕易交付庚○○等情，堪認被告丁○○於交付上開資料予庚○○時，確
    實知悉該資料係欲出借供庚○○與辛○○就「鹿港鎮○○○道龍舟競賽設施工程
    」參與陪標之用無訛。
  (二)依被告丁○○聲請本院函查所得之證據：(1)彰化銀行信義分行以九十二年五月三
    十日彰信義字第一一五○號函所檢送之珀麟公司、八十八年一月二十六日、金額
    十五萬元之台支申請書代收入憑條、十五萬元取款憑條影本（詳見本院卷(一)第二
    ○四、二○五頁）；(2)台北銀行城中分行於九十二年六月十日以北銀城字第九二
    六○一四一五○○號函所檢送之珀麟公司於八十八年五月十三日及同年五月二十
    六日向該分行申購票號ＢＢ0000000、ＢＢ0000000號臺灣銀行支
    票之申請書代收入傳票影本（詳見本院卷(一)第二三一、二三二頁）；(3)宜蘭縣風
    景管理所於九十二年七月八日以宜景字第○九二○○○一○六八號函所檢送之珀
    麟公司八十八年間參加該所有關浮桶採購之資格審查表影本（詳見本院卷(一)第二
    四七、二四八頁），固足以認被告丁○○為代表人之珀麟公司曾參加宜蘭縣風景
    管理所八十八年間該所有關浮筒採購工程之投標，並以該公司名義申購投標保證
    金支票；而被告丁○○以證人身份接受被告庚○○、辛○○之選任辯護人詰問時
    亦稱上開浮筒採購案係由庚○○拿標單去投標（詳見本院卷(三)第九八頁）；且參
    以卷附財團法人塑膠工業技術發展中心八十八年一月十二日檢驗委託確認單、客
    戶收款通知單、委託試驗報告等（詳見彰化縣調查站卷第二五頁至二九頁），其
    上記載之合約編號相同，而委託單位珀麟公司之該份檢驗委託確認單，其上亦記
    載：測完通知庚○○來拿報告，堪認被告丁○○所證該八十八年間宜蘭浮筒工程
    係庚○○拿標單去投標等語為可採。而本案投標廠商珀麟公司所使用之押標金支
    票係以金藏營造工程有限公司名義所申請，此有退還押標金申請單、第一商業銀
    行西門分行函文、取款憑條、往來明細帳影本等在卷可憑（詳見他字卷第五三至
    五七頁），固與前次於八十八年投標時係以珀麟公司名義申請押標金支票有所不
    同。而被告丁○○既稱被告庚○○、辛○○他們以前和伊合作的個案，會將招標
    投標及契約文件、工程估價表在公司讓伊蓋章，然後再將公司的大小章拿去作為
    投標時使用（詳見本院卷(一)第一○○、一○一頁）；惟被告丁○○既稱完稅證明
    目的是投標用的（詳見本院卷(一)第一○○），茍被告庚○○未提供投標文件給其
    在上面用印，何以其會提供投標所需之完稅證明給庚○○？實可謂相互矛盾，被
    告丁○○所辯其係被庚○○利用，是在不知情之情況下提供上開文件云云，尚非
    可採，其上開聲請本院調查所得證據亦不足為有利於被告之認定。
  (三)被告丁○○於原審雖辯稱珀麟公司招標投標及契約文件及工程估價表（標單）上
    之珀麟公司及負責人丁○○之印文與其公司所登記留存之公司及負責人印鑑章不
    符，及其於接受彰化縣調查站約談前，尚請庚○○之妻傳真本件工程之相關資料
    給伊，足證其事前並不知情云云。然查，參與投標工程並未限定必須蓋用其公司
    所登記留存之公司及負責人印鑑章始可，且衡諸常情，經營公司者為求營運便利
    ，刻有多組公司及負責人之印章以利使用之情形甚為常見，此從被告丁○○所自
    行提出、表明其為真正之八十五年十二月十三日與永揚開發實業有限公司簽訂之
    「代理商合約書」上所蓋用之珀麟公司及負責人丁○○之印文，及八十八年四月
    二十六日與新昱郁公司簽訂之「合約書」二份上方所蓋用之珀麟公司及負責人丁○○之印文，亦各自不同，且與台北市政府函覆之珀麟公司登記留存之公司及負
    責人印鑑章亦均不相符，可資參酌；又珀麟公司既僅係本件「鹿港鎮○○○道龍
    舟競賽設施工程」之陪標廠商，對其陪標工程之細節當較不在意，且迄調查站約
    談時已時隔年餘，記憶難免更為淡薄，是被告丁○○非無可能係於接受調查站約
    談前，為求慎重，以免失言，而請求被告庚○○之妻傳真該陪標工程基本資料，
    以利調查站約談時應答，是被告丁○○前開所辯，尚無足取。末查，共同被告庚○○於被告丁○○之選任辯護人詰問時雖證實偵查卷內之招標投標及契約文件、
    退還押標金申請單等係伊太太余孟樺之筆跡等語，被告丁○○之選任辯護人進而
    辯護稱若被告丁○○成立圍標之罪，余孟樺亦為共犯云云。然依被告丁○○於本
    院所為供述，並未提及余孟樺曾因本案工程投標事宜與之有何接觸或聯繫，且被
    告庚○○自被告丁○○處取得之投標所需文件齊備，若被告庚○○未告知余孟樺
    本案投標廠商珀麟公司僅屬陪標性質，余孟樺又如何偵悉其情？余孟樺雖為共同
    被告庚○○之妻，然於情理上未必事事知情，被告丁○○之選任辯護人又未進一
    步提出更具體事證以為證明，所為辯護意旨尚屬其個人臆測之詞，殊非可取。被
    告丁○○之犯罪事證亦臻明確，所辯係事後卸責之詞，並不足採，其犯行亦堪認
    定。
五、核被告甲○○所為，係犯貪污治罪條例第四條第一項第三款之經辦公用工程收取
    回扣罪。次按：「現行刑法關於正犯、從犯之區別，本院所採見解，係以其主觀
    之犯意及客觀之犯行為標準，凡以自己犯罪之意思而參與犯罪，無論其所參與者
    是否犯罪構成要件之行為，皆為正犯，其以幫助他人犯罪之意思而參與犯罪，其
    所參與者，苟係犯罪構成要件之行為，亦為正犯，必以幫助他人犯罪之意思而參
    與犯罪，其所參與者又為犯罪構成要件以外之行為，始為從犯（最高法院二十五
    年上字第二二五三號判例意旨參照）。本案被告丙○○雖出於幫助共同被告甲○○收受回扣之意思，然所為收取回扣之行為已是上開收取回扣罪構成要件之行為
    ，是其所為亦應成立貪污治罪條例第四條第一項第三款之經辦公用工程收取回扣
    罪，且其與被告甲○○間應成立共同正犯之關係。次按政府採購法第八十七條第
    三項規定：「以詐術或其他非法之方法，使廠商無法投標或開標發生不正確結果
    者，處五年以下有期徒刑，得併科新臺幣一百萬元以下罰金」；另同條第四項規
    定：「意圖影響決標價格或獲取不當利益，而以契約、協議或其他方式之合意，
    使廠商不為投標或不為價格之競爭者，處六月以上五年以下有期徒刑，得併科新
    臺幣一百萬元以下罰金」。政府採購法第八十七條第三項以非法方法使投標發生
    不正確結果罪，應係指以偽造投標所需要之證件或證件雖係真正但未得投標廠商
    同意冒名投標等以偽造文書之方式投標之情形而言。本案被告庚○○、辛○○、
    丁○○等人之行為，應成立同法第八十七條第四項之罪，檢察官認被告庚○○、
    辛○○、丁○○等人所為應成立同法第八十七條第三項之罪，尚有未洽，應予變
    更。雖九十一年二月六日增訂之政府採購法第八十七條第五項規定「意圖影響採
    購結果或獲取不當利益，而借用他人名義或證件投標者，處三年以下有期徒刑，
    得併科新臺幣一百萬元以下罰金。容許他人借用本人名義或證件參加投標者，亦
    同」。然查：(一)政府採購法第八十七條第四項之罪，其犯罪構成要件為：(1)意圖
    影響決標價格或獲取不當利益；(2)以契約、協議或其他方式之合意；(3)使廠商不
    為投標或不為價格之競爭。依上開認定之事實，辛○○及庚○○二人，除以辛○○擔任實際負責人之永喻公司為欲得標廠商外，另以庚○○擔任實際負責人、名
    義負責人為陳淑燕之東郃公司為陪標廠商之一，並徵得被告丁○○之同意，以珀
    麟公司充為另一陪標廠商，陪標廠商就參與決標之價格，顯然有完全授權之協議
    乃自明之理，此項授權就本件投標程序而言，導致實質上無價格之競爭亦甚為明
    顯，是就構成要件而言，被告庚○○、辛○○、丁○○之行為該當上開政府採購
    法第八十七條第四項之構成要件並無疑義，自不得認渠等三人之行為應至九十一
    年二月六日增訂之政府採購法第八十七條第五項規定後，始有其規範，並認依行
    為時法既無此規範，被告所為即無成立犯罪之餘地。被告辛○○、庚○○、丁○○三人就上開犯行，有犯意聯絡及行為分擔，應論以共同正犯。原審認被告甲○○、丙○○、庚○○、辛○○、丁○○犯罪事證明確，予以論罪科刑，固非無見
    ，惟本案被告甲○○與丙○○為共同正犯之關係，原判決認被告丙○○為幫助犯
    ，並適用刑法第三十條第二項、貪污治罪條例第八條第二項規定減輕其刑，尚有
    未洽；又被告庚○○、辛○○、丁○○所為應成立政府採購法第八十七條第四項
    之罪，原判決認係同條第三項之罪，亦有未合。被告甲○○、丙○○、庚○○、
    辛○○、丁○○上訴意旨否認犯罪，指摘原判決不當，雖無理由；另檢察官仍執
    前詞對於被告甲○○、辛○○、庚○○、丁○○經起訴而為原審認定不構成犯罪
    部分上訴，據以指摘原判決不當，同無理由（詳後述）。惟原判決就此部分既有
    上述可議之處，即屬無可維持，應由本院將原判決關於甲○○、丙○○、庚○○
    、辛○○、丁○○部分撤銷改判。爰審酌被告甲○○於當時係擔任彰化縣鹿港鎮
    鎮長，為依法令從事公務之人員，受人民以選票付託，期其能造福鄉梓，詎竟不
    知廉潔自持，於經辦公用工程時，向得標廠商收取幾近得標工程總金額一成之工
    程回扣一百萬元，其破壞政府機關公務員聲譽非低，腐蝕國家社會法治根基非微
  等情，量處如主文第二項所示之刑，並依法褫奪公權八年，罰金部分亦諭知易服
    勞役之折算標準，以示懲儆。被告丙○○於當時係擔任彰化縣鹿港鎮公所里幹事
    ，調建設課服務，亦係依法令從事公務之人員，不知恪遵法令，並忠於職務依法
    行政，反而徇私為時任鎮長之甲○○收取前揭經辦公用工程之回扣一百萬元，惟
    事後於偵查之初尚知自白犯行，反省認錯，惜其後於偵查之末起復動搖悔意，飾
    詞圖卸，未見真誠悔悟等情，量處如主文第三項所示之刑，並諭知褫奪公權七年
    ，以示懲儆。被告辛○○、庚○○二人籌組公司經營組合浮筒安裝、批發業務，
    本應依法令規定而以公司之產品品質、信譽及價格作為與其他廠商競標之依據，
    竟為謀私利，以找尋其他廠商陪標之方式而得標，破壞承包政府機關公用工程之
    公平競爭機制非輕，惟事後坦認大部分犯行，尚知悔悟，並於偵查中將犯罪事實
    經過以自白書方式敘述詳盡暨檢察官於本院審理時亦請求對被告庚○○、辛○○
    從輕量刑等一切情狀情，各量處有期徒刑一年六月，以示懲儆。被告丁○○因珀
    麟公司係浮筒工程之代理經銷商，而與辛○○、庚○○二人所經營之公司間有生
    意往來，為求日後雙方仍有生意上合作機會，竟提供公司重要資料供他人用以陪
    標，所為亦破壞承包政府機關公用工程之公平競爭機制，犯後未能坦認犯行之態
    度等情，量處有期徒刑一年，以資懲儆。又被告辛○○、庚○○所交付予被告甲○○之工程回扣款一百萬元，係被告甲○○、丙○○共犯貪污治罪條例第四條第
    一項第三款之經辦公用工程收取回扣罪所得之財物，應依同條例第十條第一、二
    項之規定，予以追繳沒收，若無法追繳時，以其財產抵償之。末查，被告庚○○
    、辛○○、丁○○前未曾受有期徒刑以上刑之宣告，有台灣高等法院被告全國前
    案紀錄表在卷可按，渠等因一時失慮，偶罹刑典，經此刑之宣告後，應知警惕而
    無再犯之虞，本院因認暫不執行其刑為當，均予以宣告緩刑，用啟自新。
貳、無罪部分：
一、公訴意旨另略以：被告甲○○、辛○○及庚○○三人，共同基於以非法方法使廠
    商無法投標及使開標發生不正確結果之犯意聯絡，事先就「鹿港鎮○○○○○道
    龍舟競賽設施工程」之比賽浮筒規格設計為「浮筒突環最低對角拉力作用力須為
    一五ＯＯＫＧＦ以上」達成共識，藉以限定國內有資格參與投標之廠商而達限制
    性競爭之目的，並由被告庚○○再於八十八年十月間找尋專長係在景觀設計而非
    專業設計浮筒拉力強度之青境工程顧問有限公司（下稱青境公司）協助，其負責
    人即被告乙○○亦為取得鹿港鎮公所此次之工程設計費用四十餘萬元之不法利益
    ，竟許由被告庚○○對於上開工程提供比賽浮筒工程之設計圖、預算書及施工規
    範等資料，藉以訂定本件工程「浮筒突環最低對角拉力作用力須為一五ＯＯＫＧ
    Ｆ以上」之規格標準之不當限制，並於八十九年二月下旬將上開比賽浮筒之設計
    圖、預算書及施工規範等資料逕送鹿港鎮公所，鹿港鎮公所乃於八十九年三月十
    三日正式公告辦理「鹿港鎮○○○道龍舟競賽設施工程」招標事宜。被告辛○○
    、庚○○並繼而徵得珀麟公司負責人即被告丁○○之同意，提供珀麟公司之相關
    契約文件等參與陪標，及以被告庚○○擔任實際負責人之東郃公司參與陪標，其
    後即由被告辛○○、庚○○二人以永喻、珀麟、東郃三家公司參與投標，藉以製
    造出此工程確有三家公司以上廠商參與競標之假象，嗣「鹿港鎮○○○道龍舟競
    賽設施工程」於八十九年三月二十九日如期在鹿港鎮公所開標，並於鹿港鎮○○○道龍舟競賽設施工程開標會議記錄上記載，且一如預期由永喻公司以一千零五
    十六萬七千三百五十三元得標，而使開標發生不正確之結果，並足以生損害於上
    開公文書之正確性及鹿港鎮公所；開標後二、三日，被告甲○○對於上開經辦公
    用工程而違背職務之行為，為收取工程回扣之利益，指示鎮公所人員即被告丙○○前往與得標廠商即被告庚○○、辛○○二人洽談索取工程回扣事宜，幾經折衝
    、討價還價後，由被告丙○○代為收受轉交工程回扣款一百萬元予被告甲○○等
    情，因認被告甲○○另涉有貪污治罪條例第四條第一項第五款之違背職務收受賄
    賂罪嫌、刑法第二百十六條、第二百十三條共同行使偽造公文書罪嫌、政府採購
    法第八十七條第三項共同以非法方法使廠商無法投標之罪嫌及同條項共同以非法
    方法使開標發生不正確結果之罪嫌；被告辛○○、庚○○均另涉有貪污治罪條例
    第十一條第一項、第二項對於公務員關於違背職務之行為交付賄賂罪嫌、刑法第
    二百十六條、第二百十三條共同行使偽造公文書罪嫌、政府採購法第八十七條第
    三項共同以非法方法使廠商無法投標之罪嫌；被告乙○○涉有刑法第二百十六條
    、第二百十三條共同行使偽造公文書罪嫌、政府採購法第八十八條第一項受機關
    委託提供採購規劃設計之人員為圖私人利益而為不當限制之罪嫌、政府採購法第
    八十七條第三項共同以非法方法使廠商無法投標之罪嫌；被告丁○○另涉有刑法
    第二百十六條、第二百十三條共同行使偽造公文書罪嫌等語。
二、按犯罪事實應依證據認定之，無證據不得推定其犯罪事實，又不能證明被告犯罪
    者，應諭知無罪之判決，刑事訴訟法第一百五十四條第二項、第三百零一條第一
    項分別定有明文。而刑事訴訟法上所謂認定犯罪事實之證據，係指足以認定被告
    確有犯罪行為之積極證據而言，該項證據自須適合於被告犯罪事實之認定，始得
    採為斷罪資料，最高法院二十九年上字第三一０五號著有判例可稽。又認定犯罪
    事實所憑之證據，無論係直接證據或間接證據，其為訴訟上之證明，須於通常一
    般之人均不致有所懷疑，而得確信其為真實之程度者，始得據為有罪之認定，倘
    其證明尚未達到此一程度，而有合理之懷疑存在，復無其他調查途徑可尋，法院
    即應為無罪之判決，最高法院七十六年台上字第四九八六號判例足資參照。
三、訊據被告甲○○、辛○○、庚○○、乙○○、丁○○等五人均堅決否認有何此部
    分之犯行，經查：
  (一)政府採購法第八十七條第三項共同以非法方法使廠商無法投標罪嫌及同法第八十
    八條第一項受機關委託提供採購規劃設計之人員為圖私人利益而為不當限制罪嫌
    部分：
    (1)公訴人認被告甲○○、辛○○、庚○○、乙○○等四人共涉政府採購法第八十
      七條第三項共同以非法方法使廠商無法投標犯嫌及被告乙○○另涉同法第八十
      八條第一項受機關委託提供採購規劃設計之人員為圖私人利益而為不當限制犯
      嫌，無非係以被告乙○○為青境公司之負責人，青境公司所營業之項目、內容
      及專長為景觀設計及規劃，對於龍舟競賽浮筒之設計、規劃均非專業，以及本
      件工程浮筒突環最低對角拉力作用需達一五００ＫＧＦ以上之規範，係雖係委
      由青境公司所設計、規劃，然實際是被告庚○○所提供之設計圖，上開對角拉
      力需達一五ＯＯＫＧＦ之數據亦是被告庚○○所提供等情為其主要論據。惟按
      政府採購法第八十七條第三項以非法方法使廠商無法投標罪，係以「以非法方
      法」、「使廠商無法投標」為其犯罪構成要件，另同法第八十八條第一項受機
      關委託提供採購規劃設計之人員為圖私人利益而為不當限制罪，係以「受機關
      委託提供採購規劃設計之人員」、「為圖私人利益」、「為不當限制」為其犯
      罪構成要件。查，本件經原審發函向財團法人塑膠工業技術發展中心查詢於八
      十九年三月十三日前所鑑測「浮筒突環最低對角拉力作用為一五００ＫＧＦ以
      上」之產品提出之廠商有多少？據覆委託單位除有東郃、永喻、新昱郁三公司
      外，另有「南投縣風景區管理所」、「瑞芳區漁會」，此有該中心九十年十月
      二十二日（九０）塑檢字第三六六號函及附件各一紙在卷可據（詳見原審卷(二)
      第二九一、二九二頁）。另經原審發函向經濟部標準檢驗局查詢於八十三年間
      起至八十九年三月十三日前，受理工程浮筒測試值「浮筒突環最低對角拉力作
      用為一五００ＫＧＦ以上」之個案數與委測單位或生產廠商之名稱、地址資料
      ？據覆該局八十三年間相關資料已銷毀，自八十四年十一月一日起至八十九年
      三月十三日前，該局受理工程浮筒測對角拉力案件共為十三件，其中五件（按
      ：包括申請者為「永揚貿易有限公司」、「環懋企業有限公司」、「亞瑟遊艇
      有限公司」、「李敏雄」、「何鈞鈺」等五件）其拉力試驗結果達一五００Ｋ
      ＧＦ以上，此亦有該局九十年十月二十四日標檢（九十）六字第００七四一三
      九號函及附件「受理工程浮筒對角拉力試驗明細表」各一紙存卷可憑（詳見原
    審卷(二)第四五二、四五三頁）。又經原審發函向交通部觀光局澎湖國家風景區
      管理處查詢該處所轄「赤崁交通遊樂船碼頭上下岸設施改善工程」及「歧頭遊
      樂船碼頭設施改善整建工程」所各使用之工程浮筒，其「浮筒突環最低對角拉
      力作用」是否均為一五００ＫＧＦ以上？係自何時開始以此標準設置？施作廠
      商為何公司？當初發包情形為何？據覆該處「赤崁交通遊樂船碼頭上下岸設施
      改善工程」使用浮筒對角拉力為一五００ＫＧＦ加減一０％，施作廠商為福誠
      營造工程有限公司，發包日期為八十三年十一月；另「歧頭遊樂船碼頭設施改
      善整建工程」使用浮筒對角拉力為一五００ＫＧＦ加減一０％，施作廠商為朝
      國營造工程有限公司，發包日期為八十六年五月；有關兩案發包情形均為該處
      委託技術顧問公司辦理設計及監造，並由設計單位編製工程預算書圖，該處再
      依此工程預算書圖內容辦理工程發包、施工及驗收，此有該處九十年十月二十
      五日觀澎工九十字第九００四三一二號函一份附卷可稽（詳見原審卷(二)第四五
      五頁）。綜觀上開函查所得資料，可知於八十九年三月十三日「鹿港鎮○○○
      道龍舟競賽設施工程」公告招標前，有能力組裝浮筒突環最低對角拉力作用達
      一五００ＫＧＦ之廠商，除與被告辛○○、庚○○有關之「永喻」、「新昱郁
      」及「東郃」等三家公司外，至少尚有「永揚貿易有限公司」、「環懋企業有
      限公司」、「亞瑟遊艇有限公司」等三家公司，若加計委託單位為「南投縣風
      景區管理所」、「瑞芳區漁會」等機關單位，及申請人為「李敏雄」、「何鈞
      鈺」等個人，其背後所可能隱存之其他廠商或公司，以及「福誠營造工程有限
      公司」、「朝國營造工程有限公司」或其轉包施作浮筒部分之廠商公司，則具
      有能力組裝浮筒對角拉力達一五００ＫＧＦ之廠商公司之數目顯然有增無減，
      是本件工程雖設有「浮筒突環最低對角拉力作用需達一五００ＫＧＦ以上」之
      規範，然客觀上既確仍存有多家廠商具有此種組裝能力可參加投標，則其為此
      部分之拉力作用限制是否可遽認足以「使廠商無法投標」或屬「不當限制」，
      已非無疑。
    (2)次查本件「鹿港鎮○○○道龍舟競賽設施工程」係位於鹿港鎮○○○道，該水
      道位於河川之出海口，必須面對潮汐、海浪之變化，此與澎湖赤崁碼頭、歧頭
      碼頭之客觀情形較為相似，而與無潮汐、強烈水流變化之日月潭、冬山河等內
      陸工程，其客觀環境容有不同；況且本件工程全程全長約二千公尺，中間無任
      何固定樁得以分擔潮汐、水流及浮筒重量所造成之拉力，須靠浮筒本身對角突
      環之相互抗拉力予以固結，此較諸前揭澎湖赤崁碼頭、歧頭碼頭之長度、寬度
      均僅約數十公尺，且設有固定樁等情，其危險性有過之而無不及，是觀諸前揭
      澎湖國家風景區管理處函覆上開澎湖赤崁碼頭、歧頭碼頭於八十三、八十六年
      間即已採用浮筒對角拉力為一五００ＫＧＦ加減一０％之標準，則被告辛○○
      、庚○○辯稱本件「鹿港鎮○○○道龍舟競賽設施工程」要求「浮筒突環最低
      對角拉力作用需達一五００ＫＧＦ以上」，係居於安全考量一節，應堪採信。
      另查依被告辛○○、庚○○所提出其以東郃公司及珀麟公司名義送請鑑定之浮
      筒拉力試驗報告內容顯示，其已有能力組裝對角拉力平均達「一八００ＫＧＦ
      」之浮筒，此有財團法人塑膠工業技術發展中心八十八年一月十八日完成之委
      託試驗報告二份在卷可據；其與本件工程要求之「一五００ＫＧＦ」，尚有高
      達「三００ＫＧＦ」之差距，倘其確有欲以提高對角拉力標準為不當限制，以
      使其他廠商無法投標之犯意，何不要求被告乙○○逕將本件工程之浮筒對角拉
      力標準提高為「一六００ＫＧＦ」或「一七００ＫＧＦ」，甚至提高至「一八
      ００ＫＧＦ」，反而更易遂其目的？準此，益見本件工程將浮筒對角拉力設定
      為需達一五００ＫＧＦ以上，應確係基於客觀環境情狀所為之安全考量無訛。
      基上所述，本件實難因被告庚○○曾基於安全考量建議被告乙○○於設計中規
      範要求「浮筒突環最低對角拉力作用需達一五００ＫＧＦ以上」，以及被告乙○○所經營之青境公司並非水道浮筒設計、規劃之專業公司，即遽認被告甲○○、辛○○、庚○○、乙○○等四人具有前揭公訴人所指陳之犯行。
  (二)政府採購法第八十七條第三項共同以非法方法使開標發生不正確結果之罪嫌部分
    ：
    (1)公訴人認被告甲○○涉有政府採購法第八十七條第三項共同以非法方法使開標
      發生不正確結果之犯嫌，無非係以被告甲○○於永喻公司得標後，係派遣被告
      丙○○前往新昱郁公司處向被告庚○○、辛○○索取工程回扣，以及證人曾森
      裕之證詞等情為其主要論據，據以推論被告甲○○於事前與被告辛○○、庚○○、丁○○等人具有共同以非法方法使開標發生不正確結果之犯意聯絡。惟查
      被告甲○○與新昱郁公司總經理即被告庚○○前於觀摩日月潭之浮筒工程時業
      已認識，被告甲○○並於經辦本件浮筒工程之初，向庚○○查詢有關浮筒工程
      之相關事宜，其後透過被告庚○○亦認識新昱郁公司董事長即被告辛○○，是
      衡諸被告甲○○與被告辛○○、庚○○彼此認識，則被告甲○○欲知悉得標之
      永喻公司實際上係被告辛○○、庚○○負責經營，應非難事，是被告甲○○於
      永喻公司得標後，指示丙○○逕至新昱郁公司處向被告辛○○、庚○○索取工
      程回扣，應不難理解，惟尚無從僅憑此點，遽然推論被告甲○○必然知悉被告
      辛○○、庚○○係向被告丁○○借用珀麟公司之資料參與陪標及以東郃公司為
      陪標公司，而共犯以非法方法使開標發生不正確結果之犯行。
    (2)次查，證人曾森裕雖曾證稱：「八十八年四月，黃永良交給我一份預算書，都
      已核章核好，要我趕快發包，他說這預算書是鎮長交給他，但是代理我的，我
      看那預算書並看不懂，後來永揚公司到鎮公所解釋，我拿永揚之資料與預算書
      對照，發現有些事很可疑」、「有一天我桌上有一張公司名單（即青境、中治
      ，另二家被刪除），我就立刻寫交給鎮長圈選，他當時無表示意見，我就立刻
      通知這二家公司來比價，由青境公司得標，開標時中治沒有來，所以青境有優
      先減價權就得標了」、「鎮長一開始即要求我承辦這個案子，我無法推拖，他
      並無指定是哪一家公司，但那時預算書已經作好了，要我承辦，我覺得在替別
      人擦屁股，而且我去了冬山河更認為這件事無法自行設計」、「青境公司提供
      國內有承作一五ＯＯＫＧＦ四家公司，即東郃、珀麟、新昱郁及永喻公司之測
      試報告，我才信服」等語。然查證人曾森裕此部分證詞主要係就關於鹿港鎮○○○道龍舟競賽設施工程之「規劃設計監造」部分所為，與其後之「鹿港鎮○○○道龍舟競賽設施工程」，其二者參與競標之廠商完全不同，且有關本件工
      程規劃設計監造部分，其中「浮筒突環最低對角拉力作用需達一五００ＫＧＦ
      以上」之規範，係基於安全考量一節，堪予採信，已如前述；參以前開證人曾
      森裕之證詞內容多屬個人懷疑臆測之詞，自亦無從據以認定被告甲○○有何共
      犯前開以非法方法使開標發生不正確結果之犯行甚明。
  (三)刑法二百十六條、第二百十三條共同行使偽造公文書部分：
    公訴人認被告甲○○、辛○○、庚○○、乙○○、丁○○等五人共涉刑法二百十
    六條、第二百十三條共同行使偽造公文書犯嫌，無非係以被告甲○○就職務上所
    掌之公文書鹿港鎮○○○道龍舟競賽設施工程八十九年三月二十九日開標會議記
    錄，其上所登載之內容係屬不實，而被告辛○○、庚○○、乙○○、丁○○等四
    人與被告甲○○具有犯意聯絡為其主要論據。惟查本件尚乏積極確切之證據足認
    被告甲○○、辛○○、庚○○、乙○○等四人有何共犯政府採購法第八十七條第
    三項以非法方法使廠商無法投標犯行及被告乙○○有何另涉同法第八十八條第一
    項受機關委託提供採購規劃設計之人員為圖私人利益而為不當限制犯行，以及被
    告甲○○有何另涉政府採購法第八十七條第三項共同以非法方法使開標發生不正
    確結果之犯行，均已論述如前，是被告辛○○、庚○○、丁○○等三人雖就前揭
    論罪處刑之共同意圖影響決標價格及獲取不當利益，而以協議，使廠商不為價格
    之競爭之犯行部分具有犯意聯絡與行為分擔，然既乏確切證據足證被告甲○○知
    情，則自無從遽對被告甲○○以公務員登載不實罪名及其行使該不實文書罪名相
    繩，從而，被告辛○○、庚○○、乙○○、丁○○等四人，自亦無從與前揭公務
    員共犯登載不實罪行及其行使該不實文書罪行。
  (四)貪污治罪條例第四條第一項第五款對於違背職務之行為收受賄賂罪嫌部分：
    公訴人認被告甲○○另涉貪污治罪條例第四條第一項第五款對於違背職務之行為
    收受賄賂之犯嫌，無非係以被告甲○○對於經辦本件公共工程而違背職務收取工
    程回扣為其主要論據。惟查本件被告前揭收取回扣行為係犯貪污治罪條例第四條
    第一項第三款之經辦公用工程收取回扣罪，已如前述，此外尚查無證據足認被告
    甲○○所收取之工程回扣與其違背職務有何對價關係，自無從就其前開收取工程
    回扣之行為而另成立公訴人所指貪污治罪條例第四條第一項第五款對於違背職務
    之行為收受賄賂罪名。
  (五)貪污治罪條例第十一條第一、二項對於公務員關於違背職務之行為交付賄賂罪嫌
    部分：
    公訴人認被告辛○○、庚○○另共涉貪污治罪條例第十一條第一、二項對於公務
    員關於違背職務之行為交付賄賂罪嫌，無非係以被告辛○○、庚○○交付一百萬
    元工程回扣款項予被告甲○○為其主要論據。惟查本件被告辛○○、庚○○二人
    所被動交付之款項性質係屬工程回扣款，並非對關於公務員違背職務之行為，基
    於交付賄賂犯意為之，此外亦查無證據足認被告甲○○所收取之工程回扣與其違
    背職務有何對價關係，自亦無從對被動交付工程回扣款之被告辛○○、庚○○二
    人，遽以公訴人所指貪污治罪條例第十一條第一、二項對於公務員關於違背職務
    之行為交付賄賂罪名相繩。
四、綜上所述，公訴人所提出之證據，尚難證明被告乙○○有何其起訴書所載之犯行
    ，以及被告甲○○、辛○○、庚○○、丁○○等人另犯有除前揭已論罪處刑部分
    外，其餘於其起訴書所載之犯行。此外，復查無其他積極確切之證據足認被告等
    人確有公訴人所指之此部分犯行，揆諸首揭法條及判例意旨，尚不能證明被告甲○○、辛○○、庚○○、丁○○、乙○○等人有此部份犯行。原判決因而為被告
    乙○○無罪之諭知，並無不當，檢察官上訴意旨仍執陳詞指摘原判決關於被告乙○○部分不當，為無理由，應予駁回。另公訴人就被告甲○○、辛○○、庚○○
    、丁○○等人所涉此部份犯行認與前揭經論罪處刑之罪行部分有牽連犯之裁判上
    一罪關係，爰不另為無罪之諭知，亦附予敘明。
據上論結，應依刑事訴訟法第三百六十八條、第三百六十九條第一項前段、第三百六
十四條、第二百九十九條第一項前段、第三百條，貪污治罪條例第四條第一項第三款
、第十七條、第十條第一、二項，政府採購法第八十七條第四項，刑法第十一條前段
、第二十八條、第四十二條第三項、第三十七條第二項、第七十四條第一款，判決如
主文。
本案經檢察官壬○○到庭執行職務。
中      華      民      國      九十二      年      十      月    二    日
                                   臺灣高等法院臺中分院刑事第四庭
                                         審判長法  官  洪  耀  宗
                                               法  官  蕭  錦  鍾
                                               法  官  江  德  千
右正本證明與原本無異。
如不服本判決應於收受送達後十日內向本院提出上訴書狀，其未敘述上訴之理由者並
得於提起上訴後十日內向本院補提理由書（均須按他造當事人之人數附繕本）。
                                               書記官  吳  麗  琴
中      華      民      國    九十二     年      十      月     三      日
【附錄論罪科刑法條】
貪污治罪條例第四條第一項：
有下列行為之一者，處無期徒刑或十年以上有期徒刑，得併科新台幣一億元以下罰金
：
一  竊取或侵占公用或公有器材、財物者。
二  藉勢或藉端勒索、勒徵、強占或強募財物者。
三  建築或經辦公用工程或購辦公用器材、物品，浮報價額、數量、收取回扣或有其
    他舞弊情事者。
四  以公用運輸工具裝運違禁物品或漏稅物品者。
五  對於違背職務之行為，要求、期約或收受賄賂或其他不正利益者。
政府採購法第八十七條第四項：
意圖影響決標價格或獲取不當利益，而以契約、協議或其他方式之合意，使廠商不為
投標或不為價格之競爭者，處六月以上五年以下有期徒刑，得併科新臺幣一百萬元以
下罰金
                                                                        Ｆ


司法院資訊處製作；財團法人民間司法改革基金會備份。
